臺灣高等法院臺中分院刑事判決
111年度上易字第180號

上  訴  人  
即  被  告  李星賢



選任辯護人  何孟育律師
上列上訴人即被告因過失傷害案件，不服臺灣臺中地方法院110
年度易字第921號中華民國111年1月4日第一審判決（起訴案號：
臺灣臺中地方檢察署109年度偵字第29550號），提起上訴，本院
判決如下：
    主  文
上訴駁回。
    事  實
一、李星賢為○○○環保事業有限公司（下稱○○○公司，址設臺中市
    ○○區○○里○○路00○0號1樓）之負責人，該公司之業務範圍包
    含建築物清潔服務業。黃○○則自民國108年3月5日起，受僱
    於○○○公司擔任建築物清潔人員。緣○○○公司於109年3月間承
    攬位於臺中市西屯區台灣大道4段之澄清綜合醫院中港院區
    附近大樓社區之建築物清潔作業，李星賢身為黃○○之雇主，
    於109年3月16日起至同年月23日止指派黃○○前往上述大樓社
    區從事大樓清潔工作時，原應注意為防止化學品、含毒性物
    質引起之危害，應有符合規定之必要安全衛生設備及措施，
    及雇主使勞工從事特定化學物質之作業時，應指定現場主管
    擔任特定化學物質作業主管，實際從事監督作業、預防從事
    作業之勞工遭受汙染、監督勞工確實使用防護具，且對使用
    特定化學物質之作業場所，應依規定置備與同一工作時間作
    業勞工人數相同數量以上之適當必要防護具（如不浸透性防
    護衣、防護手套），並保持其性能及清潔，使勞工確實使用
    ，而依當時情況，並無不能注意之情事，竟疏未注意上情，
    未實際從事前述監督、預防作業，且未提供黃○○適當必要之
    防護手套，即帶同黃○○前往上開大樓社區進行外牆及玻璃清
    洗作業，由黃○○於僅配戴麻布手套之情形下，使用含具腐蝕
    性作用而影響人體皮膚及骨頭產生劇痛、組織壞死之氫氟酸
    （即氟化氫）藥劑進行前開大樓社區之建築物外牆及玻璃清
    洗工作，致使黃○○於109年3月16日起，右手中指遭上開藥劑
    腐蝕，因而受有右手中指開放性傷口合併指甲受損及壞死性
    筋膜炎之傷害。
二、案經黃○○訴由臺中市政府警察局清水分局移送臺灣臺中地方
    檢察署檢察官偵查起訴。
    理  由
一、證據能力
　㈠被告以外之人於審判外之陳述，雖不符刑事訴訟法第 159條
    之1至第 159條之4之規定，而經當事人於審判程序同意作為
    證據，法院審酌該言詞陳述或書面陳述作成時之情況，認為
    適當者，亦得為證據；當事人、代理人或辯護人於法院調查
    證據時，知有同法第159條第1項不得為證據之情形，而未於
    言詞辯論終結前聲明異議者，視為有前項之同意，刑事訴訟
    法第159條之5亦有明文，而該條規定之立法意旨，在於確認
    當事人對於傳聞證據有處分權，得放棄反對詰問權，同意或
    擬制同意傳聞證據可作為證據，屬於證據傳聞性之解除行為
    ，如法院認為適當，不論該傳聞證據是否具備刑事訴訟法第
    159條之1至第159條之4所定情形，均容許作為證據，不以未
    具備刑事訴訟法第159條之1至第159條之4所定情形為前提（
    最高法院104年度第3次刑事庭會議決議參照）。經查，本院
    下列所引用之供述證據，檢察官、被告李星賢及其辯護人於
    本院準備程序時均已表示同意有證據能力（本院卷第79頁）
    ，且迄至本院言詞辯論終結前，亦均未聲明異議，可認均同
    意作為本案證據，本院審酌該等證據之取得過程並無瑕疵，
    與本案待證事實間復具有相當之關聯性，以之為本案證據尚
    無不當，認為得為本案之證據，是依刑事訴訟法第159條之5
    之規定，均有證據能力。　　
  ㈡復按刑事訴訟法第159條至第159條之5有關傳聞法則之規定，
    乃對於被告以外之人於審判外之言詞或書面陳述所為之規範
    ；至非供述證據之物證，或以科學、機械之方式，對於當時
    狀況所為忠實且正確之記錄，性質上並非供述證據，應無傳
    聞法則規定之適用，如該非供述證據非出於違法取得，並已
    依法踐行調查程序，即不能謂其無證據能力。本案下引之非
    供述證據，均與本案待證事實具有關聯性，檢察官、被告皆
    不爭執其證據能力，且無證據證明有何偽造、變造或公務員
    違法取得之情事，復經本院依法踐行調查證據程序，自得作
    為證據，而有證據能力。
二、認定事實所憑之證據及理由：　　
　　被告李星賢固坦承其為○○○公司之負責人及告訴人黃○○之雇
    主，於上開時間指派告訴人黃○○至前揭地點進行大樓外牆清
    潔工作等情，惟矢口否認有何過失傷害犯行，辯稱：其當時
    係告知告訴人黃○○使用中性清潔液而非氫氟酸藥劑進行清洗
    外牆工作，故僅提供麻布手套而未提供乳膠或其他防水手套
    ；會使用化學藥劑是特殊案場或業主有指定，否則一般不會
    使用，案發當時的案場我們不會使用化學藥劑清洗，本案係
    告訴人黃○○擅自拿取氫氟酸藥劑使用，其並無過失等語。經
    查：
　㈠被告為○○○公司之負責人，該公司之業務範圍包含建築物清潔
    服務業。告訴人黃○○則自108年3月5日起，受僱於○○○公司擔
    任建築物清潔人員。緣○○○公司於上揭時間承攬前開大樓社
    區之建築物清潔作業，被告自109年3月16日起至同年月23日
    止，帶同告訴人黃○○前往上述大樓社區從事大樓清潔工作。
    黃○○於未配戴適當防護手套之情況下，於同年3月16日起使
    用含具腐蝕性作用而影響人體皮膚及骨頭產生劇痛、組織壞
    死之氫氟酸藥劑進行前開大樓社區之建築物外牆及玻璃清洗
    工作，致使告訴人黃○○右手中指自斯時起遭上開藥劑腐蝕，
    並受有右手中指開放性傷口合併指甲受損及壞死性筋膜炎之
    傷害等情，為被告所供承與表示無意見（原審卷第141、142
    頁）；並經告訴人黃○○於警詢、偵查與原審審理時證述明確
    （偵卷第13至15、199至201頁、原審卷第117至136頁），且
    有經濟部商工登記公示資料查詢1份、臺北榮民總醫院診斷
    證明書3份、澄清綜合醫院中港分院診斷證明書1紙、黃○○身
    體傷勢採證照片25張、通訊軟體LINE群組對話翻拍照片35張
    、臺北榮民總醫院109年11月26日北總企字第1090005969號
    函檢送黃○○病歷資料、澄清綜合醫院中港分院109年12月7日
    澄高字第1092812號函檢送黃○○病歷資料各1份在卷可稽（第
    4780號他卷第21至22頁、偵卷第17至23、35至59、61至81、
    85至91、119至127、225至376頁），上開事實，堪以認定。
　㈡被告雖以前詞否認其有過失，然查：
　⒈證人即告訴人黃○○於警詢指訴、原審審理時具結證述：其於1
    08年3月5日開始於被告經營之○○○公司上班，其工作內容主
    要為大樓清潔工作。其從事大樓清潔工作時，都會與被告一
    起前往，只是有時候會分頭行動，進行各自分配範圍之清潔
    工作。被告於109年3月16日雖沒有委請其調製清潔液，但被
    告曾說只要是清潔玻璃之場合，一律是於清水內加入一點含
    氫氟酸藥劑、洗碗精來調製清潔液。被告雖然曾提醒其添加
    含氫氟酸藥劑時，要避免碰觸皮膚，若不小心噴濺到該藥劑
    須立刻以清水清洗，但被告並未提供乳膠或其他防水手套予
    其使用，僅有提供麻布手套而已。其未質疑被告為何僅交付
    麻布手套供使用，是因為被告亦如此執行工作、調配清潔劑
    ，其身為員工自然是相信老闆的話。其於109年3月16日至同
    年月23日止從事大樓清洗工作時，被告沒有提供任何乳膠或
    防水手套供其於工作時使用，僅提供麻布手套、刷子、抹布
    ，並由其自行調配含氫氟酸之清潔液進行大樓牆面、玻璃清
    洗工作。其於工作過程中，均係配戴麻布手套，致使其使用
    含氫氟酸溶劑時，右手中指皮膚遭該溶劑腐蝕而受傷。其於
    同年月16日結束當天清潔工作時，右手中指即感到有些刺痛
    ，其於翌日即向被告詢問其右手中指起水泡之情況是否與該
    氫氟酸藥劑有關，但被告否認此情，其遂於同年月19日、23
    日繼續從事清潔工作，但其手指於同年月23日時已疼痛難忍
    ，其始先後至澄清醫院、臺北榮民總醫院急診就醫等語（偵
    卷第13至15、199至201頁、原審卷第117至136頁）。
　⒉審酌證人即告訴人黃○○證述關於其於上開時、地執行清潔工
    作之情節具體詳盡，且尚無重大違背事理常情之處，並有臺
    北榮民總醫院診斷證明書3份、澄清綜合醫院中港分院1紙在
    卷可佐（偵卷第17至23頁），參以被告於原審審理時供承：
    其有將含氫氟酸藥劑放在車上。其於109年3月16日至同年月
    23日清潔工作期間未另外提供乳膠或其他防水手套，僅提供
    麻布手套等語明確（原審卷第137頁），核與證人黃○○前揭
    證述內容互核一致，足徵證人黃○○上開證述內容所言非虛，
    堪信屬實。佐以告訴人黃○○提供名為「東山畜生」之通訊軟
    體LINE群組對話內容（見偵卷第67頁），被告於109年3月25
    日晚上10時27分表示「真的很抱歉，我也該負點責任，○○手
    痛時有跟我說過，我沒有馬上帶他去看醫生，後來他也沒提
    ，我以為好了，直到前天他才去掛急診。這段時間就請○○好
    好休養」等語，足見於告訴人黃○○於從事前揭大樓外牆及玻
    璃清潔工作期間確實發生手部受傷之情況屬實，衡情若被告
    有確實監督、提供告訴人黃○○使用塑膠或耐酸之橡膠手套，
    應不至於導致發生上開手部受傷之情況，且被告於上揭對話
    中亦對於告訴人黃○○手指受傷之事表示歉疚之意，益徵被告
    並未善盡雇主之責，而未確實監督、掌握員工即告訴人黃○○
    進行清潔工作之情形。況被告於原審準備程序時亦自承：其
    未監督告訴人黃○○配戴防護用具等語（原審卷第85頁），益
    見被告未盡其責監督勞工即告訴人黃○○於使用具腐蝕作用之
    氫氟酸從事清潔工作時，提供使用防護具甚明。
　⒊又被告固辯稱係告訴人黃○○擅自使用含氫氟酸之清潔液，其
    於現場僅指示告訴人黃○○使用中性清潔液，故未準備乳膠或
    防水手套等語（原審卷第136至137頁）。惟查，被告於原審
    審理時係先供稱：其有提供含氫氟酸藥劑供告訴人黃○○於從
    事清潔工作時使用，亦有提供雨衣、雨鞋、橡膠或乳膠手套
    供使用等語甚明（原審卷第85、136頁），與被告前揭辯稱
    其僅指示告訴人黃○○使用中性清潔劑，故未準備乳膠或防水
    手套之情節有所矛盾且大相逕庭，被告前揭所辯是否屬實，
    已有可疑；又被告於原審審理時供稱：其有將含氫氟酸之藥
    劑放在車上等語（原審卷第136頁），惟查，若前述大樓清
    潔工作不須添加含氫氟酸藥劑以調製清潔液，又何須於車輛
    上備置該氫氟酸藥劑供人隨時取用？況被告既與告訴人黃○○
    一同前往現場進行大樓外牆清洗工作，應能注意告訴人係拿
    取何種工具、清潔用品從事清潔作業，是倘如被告所辯之情
    ，告訴人黃○○當時未依指示而拿取「錯誤」之含氫氟酸藥劑
    ，衡情被告當能發現並及時制止，然被告卻未加阻止並容任
    告訴人黃○○使用含氫氟酸藥劑，該情實屬有疑。是被告前揭
    所辯，誠難令人盡信。
　⒋被告上訴本院後，雖聲請本院傳喚證人即被告公司同事賀○○
    到庭證述：其與被告為○○○公司同事，案發當時公司除其與
    被告之外，還有告訴人共三人，一般工作時要看工作項目，
    如果是做清潔的話，就戴塑膠手套，不會戴棉質手套，因為
    棉質手套如果弄溼的話會滑，我們都是做高空作業比較多，
    如果會滑的話，會增加危險性，怕東西會掉下去，這些在僱
    用告訴人時、上班前或上班的時候會教告訴人；又一般清潔
    社區大樓不會去用到氫氟酸這種藥劑，我們都是用中性的比
    較多等語，欲證明被告等人就一般住家社區大樓外牆清洗時
    ，並不會在清潔劑中加入氫氟酸藥劑使用，且被告於工作之
    始即已明確告知告訴人等情。然證人賀○○亦證稱：案發當天
    其跟被告是一組，告訴人是獨立作業，在告訴人作業時，其
    並沒有看到發生之情況等語，加以證人賀○○復證稱
　　：其與被告是合夥人，對於○○○公司之損益，與被告都有責
    任等語（本院卷第126至133頁），衡情其證言誠難免有迴護
    被告之情形，自難採為有利被告之認定。　
　⒌按雇主對下列事項應有符合規定之必要安全衛生設備及措施
    ：防止原料、材料、氣體、蒸氣、粉塵、溶劑、化學品、
    含毒性物質或缺氧空氣等引起之危害，職業安全衛生法第6
    條第1項第7款定有明文。次按特定化學物質危害預防標準第
    37條規定：「雇主使勞工從事特定化學物質之作業時，應指
    定現場主管擔任特定化學物質作業主管，實際從事監督作業
    （第1項）。雇主應使前項作業主管執行下列規定事項：預
    防從事作業之勞工遭受污染或吸入該物質。……監督勞工確
    實使用防護具（第2項）」；同標準第50條第2款規定：「雇
    主對製造、處置或使用特定化學物質之作業場所，應依下列
    規定置備與同一工作時間作業勞工人數相同數量以上之適當
    必要防護具，並保持其性能及清潔，使勞工於有暴露危害之
    虞時，確實使用：為防止勞工於該作業場所接觸該物質等
    引起皮膚障害或由皮膚吸收引起健康危害，應置備必要之不
    浸透性防護衣、防護手套、防護鞋及塗敷劑等。」而本案中
    所使用之含氫氟酸藥劑即為特定化學物質危害預防標準第2
    條第3款第1目之丙類第一種物質。查被告為○○○公司之負責
    人，亦為本案大樓外牆清潔工作之現場負責人，負有職業安
    全衛生法上之雇主責任。被告身為告訴人黃○○之雇主，並於
    原審審理時供述其知悉使用氫氟酸藥劑時須穿戴具有防腐蝕
    性之配備等情（原審卷第142頁），而依當時情形，並無任
    何不能注意之情事，惟竟疏未注意上情，未實際從事監督、
    預防作業，且未提供任何具防止化學藥劑腐蝕手部之防護用
    具，足認被告顯有違反前揭注意義務而有過失。
　㈢被告上訴本院後雖再辯以告訴人黃○○之病歷其就診之診斷為
    「蜂窩性組織炎」，而該病之產生常係因病人傷口遭病菌侵
    入，造成組織發炎，而痛風病人即為此病症之高危險群，且
    告訴人黃○○本身患有高尿酸血症，即俗稱痛風，係屬易因傷
    口感染而產生蜂窩性組織炎之人，又告訴人黃○○在台北榮民
    總醫院就診之主訴係因石頭割傷，益足認告訴人黃○○之蜂窩
    組織炎係因割傷之傷口遭細菌感染所致等語。並聲請本院再
    函請臺北榮民總醫院查明病患黃○○前於109年3月25日至該院
    就診，於住院病歷、出院病歷摘要資料、病程紀錄記載「Th
    is 31-year-old man has hypreuricemia… He
　　suffered from cutting over right middle finger by p-
    ebble rock wall while working on 2020/03/17(8 days  
    before admission）」，病程護理紀錄記載「病人主訴3/17
    右手中指被石頭割傷、3/19清除鴿糞致傷口污染」、「病人
    主訴3/17右手中指被石頭割傷入院」，門診紀錄主觀描述欄
    位記載「Right 3rd finger by stone on 3/17」，則病患
    黃○○該次住院病症之「蜂窩組織炎」是否因割傷傷口感染細
    菌所致等情。經該院以111年3月31日北榮外字第1119903740
    號函覆稱：「經查病歷紀錄，病患黃○○該次住院病症並非如
    來函之『蜂窩組織炎』，而是『右手中指遠端指節壞死合併感
    染』，該傷勢有感染狀況，但造成的原因無法判定是否為割
    傷傷口感染所致」等語等情（本院卷第107頁），是仍難據
    為有利被告之認定，亦併予敘明。
　㈣告訴人黃○○因未配戴適當防護手套即使用含氫氟酸藥劑進行
    大樓牆面清潔工作，受有右手中指開放性傷口合併指甲受損
    及壞死性筋膜炎之急性傷害，有臺北榮民總醫院診斷證明書
    3份、澄清綜合醫院中港分院1紙、臺北榮民總醫院110年10
    月8日北總外字第1100004658號函文、澄清綜合醫院中港分
    院110年10月15日澄高字第1102654號函文各1份附卷可憑（
    偵卷第17至23頁、原審卷第93至94、97頁），堪認被告之過
    失行為，造成告訴人黃○○受有傷害之結果，兩者間顯具有相
    當因果關係無訛。
　㈤公訴意旨雖以：告訴人黃○○於108年3月5日起，使用氫氟酸之
    溶劑清潔大樓外牆及玻璃，因多日累積之腐蝕，於109年3月
    16日始發現因該溶濟腐蝕致使右手中指受有前述傷害等情。
    惟查，證人即告訴人黃○○於原審審理時具結證述：其係於10
    8年3月5日至109年3月16日從事建築物清洗工作時也是使用
    含氫氟酸之清潔液進行大樓清洗工作，但手指並無任何不適
    ，是109年3月16日下午後才開始出現手指疼痛之症狀，直到
    同年月23日手指疼痛難耐才急診就醫等語明確（原審卷第12
    3、124、128至130頁），參以澄清綜合醫院中港分院函覆略
    以：「氫氟酸具有腐蝕性作用，會影響皮膚及骨頭，產生劇
    痛，組織壞死。氫氟酸接觸性傷害是急性的，不是慢性的傷
    害，所以是馬上會有影響幾天內就會壞死」，有澄清綜合醫
    院中港分院函110年10月15日澄高字第1102654號函1份在卷
    可憑（原審卷第97頁），核與證人黃○○上揭證述情節相合一
    致，足見告訴人黃○○應係於109年3月16日後，在未使用適當
    之防護設備情況下接觸到含氫氟酸藥劑，始產生前述急性傷
    害。公訴意旨認告訴人黃○○係自108年3月5日起接觸含氫氟
    酸藥劑而受有慢性傷害等情，容有誤會，附此敘明。
　㈥綜上所述，被告上開各項所辯均與客觀事證不符，不足採信
    。從而，本案事證已臻明確，被告犯行堪以認定，應依法論
    科。
三、核被告本件所為，係犯刑法第284條前段之過失傷害罪。
四、原審以本案被告李星賢上揭之事證明確，適用刑法第284條
    前段、第41條第1項前段，刑法施行法第1條之1第1項等之規
    定，並以行為人之責任為基礎，審酌被告為○○○公司之負責
    人，明知告訴人黃○○使用之清理洗劑即含氫氟酸藥劑為危害
    健康之特定化學物質，依規定應確實監督勞工使用防護具，
    並提供必要防護手套之義務，竟疏未注意而違背上開義務，
    致告訴人黃○○之手指因接觸上開含氫氟酸溶劑而受有前述傷
    害程度，所為實屬不該；考量被告否認犯行、因雙方對於和
    解金額無共識而未能和解之情況（原審卷第116、117頁），
    兼衡告訴人黃○○所受之傷害程度、被告之智識程度、生活狀
    況（原審卷第142頁）等一切情狀，量處如原審判決主文所
    示之刑，並諭知易科罰金之折算標準。經核其認事用法均屬
    正確，量刑亦稱妥適。被告提起上訴，猶執前詞，否認有過
    失行為，認本件告訴人黃○○之前揭傷勢，應係其在台北榮民
    總醫院就診主訴之係因石頭割傷，傷口遭細菌感染所致，而
    非接觸藥劑所致，原審判決其有罪，明顯有誤等情而指摘原
    審判決不當等語。惟其所為之各項辯解均不足採信，已詳如
    前所論述，又按量刑輕重，係屬事實審法院得依職權自由裁
    量之事項，苟已斟酌刑法第57條各款所列情狀而未逾法定刑
    度，不得遽指為違法（最高法院72年台上字第6696號判例意
    旨參照）。查原審上開量刑，已有斟酌被告之智識程度與生
    活狀況、過失情節、所生之損害及迄未賠償告訴人等一切情
    狀，且刑法第284條前段過失致傷害罪之法定刑度，係1年以
    下有期徒刑、拘役或10萬元以下罰金，原審就此量處有期徒
    刑4月，係在法定刑度內，亦尚屬妥適，是被告之上訴，為
    無理由，應予駁回。
據上論斷，應依刑事訴訟法第368條，判決如主文。
本案經檢察官蔣忠義提起公訴，檢察官謝名冠到庭執行職務。
中　　華　　民　　國　　111 　 年　　5 　 月　　12　　日
            刑事第七庭  審判長法  官  梁  堯  銘
                              法  官  羅  國  鴻
                              法  官  張  智  雄
以上正本證明與原本無異。
不得上訴。
                              書記官  江  玉  萍
　　　　　　　　　　　　　　　
中　　華　　民　　國　　111 　年　　5 　　月　　12　　日
附錄本案論罪科刑法條
中華民國刑法第284條
因過失傷害人者，處1年以下有期徒刑、拘役或10萬元以下罰金
；致重傷者，處3年以下有期徒刑、拘役或30萬元以下罰金。